【裁判字號】    88,上訴,1665
【裁判日期】    890131
【裁判案由】    殺人等
【裁判全文】
臺灣高等法院高雄分院刑事判決          八十八年度上訴字第一六六五號
    上  訴  人  台灣高雄地方法院檢察署檢察官
    上  訴  人
    即  被  告  丙○○
    選任辯護人  陳嘉銘
    上  訴  人
    即  被  告  乙○○
右上訴人等因被告殺人等案件，不服臺灣高雄地方法院八十八年度重訴字第二九號中
華民國八十八年十月二十八日第一審判決（起訴案號：臺灣高雄地方法院檢察署八十
八年度偵字第一四九三六號），提起上訴，本院判決如左：
      主      文
上訴駁回。
      事實及理由
一、本案經本院審理結果，認原審判決之認事用法及量刑，均無不當，應予維持，並
    引用原審判決書所記載之事實、証據及理由。
二、上訴人即被告丙○○上訴意旨辯稱：因乙○○說要潑汽油放火燒伊事務所，又說
    要殺伊全家，伊母甲○○向乙○○及李永文下跪，又遭乙○○及李永文毆打，伊
    激於義憤，始持手上所拿水果刀刺傷乙○○及刺殺李永文，且當時又有翁文發、
    蔡炳彰在場助勢，隨時準備加入毆打行列，在此情勢危急，顯係對於現在不法之
    侵害，出於防衛自己及伊母生命權，暨防衛事務所被放火燒燬之正當防衛行為，
    亦無殺人犯意云云。上訴人即被告乙○○辯稱：伊並沒有說要放火燒事務所，亦
    未動手打人，只是嗓門比較大而已，伊見李永文被殺後，才說如果李永文有事情
    的話，要殺甲○○全家的氣話云云。檢察官上訴意旨則指稱原判決就乙○○部分
    之量刑過輕等情。
三、惟查：
  (一)被告丙○○見其母甲○○下跪受辱，並遭人毆打及出言恐嚇，乃持刀衝出刺傷乙○○（傷害乙○○部分已撤回上訴）後，乙○○欲找木棍反擊，被甲○○自後抱
    住，李永文見狀上前勸阻丙○○，丙○○始再刺殺李永文，是丙○○顯係因乙○○口出惡言，始與乙○○發生衝突，其義憤之對象，應係乙○○，而乙○○遭刺
    傷後，為甲○○抱住，甲○○既能抱住乙○○，已非處於正受侵害之時，且丙○○未能提出任何傷害之証明，而謂其受李永文毆打，即屬無據，是丙○○之刺殺
    李永文，均與義憤殺人或正當防衛之情狀不合，原審判決已敘述理由綦詳。被告
    丙○○及告訴人甲○○自警訊以迄偵審中均未提及証人翁文發、蔡炳彰有在旁助
    勢，準備加入毆打行列，自不能僅以翁文發及蔡炳彰係與被害人李永文及被告乙○○回至現場，即謂有隨時參予毆打之情事。被告丙○○在李永文之背部刺殺二
    刀，有驗斷書之記載可証，証人蔡炳彰於原審所証「李永文受了傷（指前胸遭丙○○刺二刀），很痛苦，就走到外面走廊的桌子趴著，丙○○過來刺他背後一刀
    」；及被告乙○○於原審所証「李永文倒下後，丙○○又從背後刺了李永文」，
    係屬丙○○刺殺李永文經過之先後，與事實並無矛盾不合之處。被告丙○○刺殺
    李永文之胸部二刀後，於李永文倒地後，又在其背部刺殺一刀，於李永文趴在桌
    上時，又再刺殺其背部一刀，且李永文胸部之刺裂傷，深達十二公分及十三、五
    公分、尤見其用力之猛、殺意之堅，謂無殺人犯意，無可置信。
  (二)被告乙○○傷害甲○○又恐嚇要放火燒燬甲○○之事務所，及要殺害甲○○全家
    之事証，原判決已敘述理由綦詳。証人蔡炳彰於原審所証「甲○○並未下跪，乙○○與李永文亦未毆打甲○○」，係迴護被告乙○○之詞，不足採信，原審判決
  亦於理由欄敘明。被告乙○○任意否認有傷害及恐嚇犯意，尚非可採。
  (三)原審就被告乙○○所犯恐嚇危害安全罪部分，量處有期徒刑月，就傷害部分量
    處有期徒刑肆月，並均諭知易科罰金之折算標準，其量刑尚無輕縱之嫌。
四、綜上所敘，上訴意旨執前詞指摘原判決不當，均非有理由，應併予駁回。
據上論斷，應依刑事訴訟法第三百六十八條、第三百七十三條，判決如主文。
本案經檢察官陳國全到庭執行職務。
中    華    民    國     八十九     年       一       月     三十一     日
                              臺灣高等法院高雄分院刑事第五庭
                                  審判長法官  吳水木
                                        法官  陳朱貴
                                        法官  洪慶鐘
右正本證明與原本無異。
殺人部分如不服本判決，應於判決送達後十日內向本院提出上訴狀，其未述理由者
並應於提出上訴狀後十日內向本院補提理由書（應附繕本)。
傷害及恐嚇部分不得上訴。
                                      書記官  陳金卿
中    華    民    國     八十九     年       二       月       一       日
                                             Ｇ
臺灣高雄地方法院刑事判決                          八十八年度重訴字第二九號
    公  訴  人  台灣高雄地方法院檢察署檢察官
    被      告  丙○○  男  二十四歲（民國○○○年○月○日生）
                        住屏東縣鹽埔鄉○○村○○路三十三號（在押）
                        身分證統一編號：Ｔ一二一一七八一四號
    選任辯護人  林樹根律師
                邱麗妃律師
                范仲良律師
    被      告  乙○○  男  三十六歲（民國○○○年○月○○日生）
                        住高雄縣田寮鄉○○村○○路二十七號
                        身分證統一編號：Ｚ000000000號
    選任辯護人  鍾義律師
右列被告等因殺人等案件，經檢察官提起公訴（八十八年度偵字第一四九三六號），
本院判決如左：
    主  文
丙○○當場激於義憤傷害人之身體，處有期徒刑肆月。又殺人，處有期徒刑拾伍年，
褫奪公權拾年。應執行有期徒刑拾伍年貳月，褫奪公權拾年。
乙○○以加害生命、財產之事恐嚇他人致生危害於安全，處有期徒刑月，如易科罰
金，以佰元折算壹日。又共同傷害人之身體，處有期徒刑肆月，如易科罰金，以
佰元折算壹日。應執行有期徒刑陸月，如易科罰金，以佰元折算壹日。
    事  實
一、丙○○係甲○○之子，緣李永文（已死亡）於民國八十八年六月十三日下午四時
    二十分許，打電話向甲○○所僱用之陳漢松詢問曾為甲○○工作之蕭正良之電話
    號碼，因不滿陳漢松將電話交由甲○○接聽後，突遭斷線多次，其乃由乙○○（
    於八十四年因妨害兵役案件，經本院判決拘役二十五日，於八十四年五月二十五
    日易科罰金執行完畢）、翁文發及蔡炳彰等人陪同，於同日即八十八年六月十三
    日下午四時三十分許（起訴書概載為四至五時許），至高雄縣仁武鄉竹後村（起
    訴書誤載為後安村）竹東路三十六號登泰運輸有限公司事務所前即竹東路與信德
    街口旁停車場，欲向甲○○質問原因。李永文、乙○○等人到達時，因甲○○仍
    在屋內休息，乃先向陳漢松詢問何以電話遭掛斷，然陳漢松告以不知，即藉故買
    酒先行離去。乙○○因曾遭甲○○解僱，更心生怨忿，乃大聲咆哮，揚言要放火
    燒事務所。甲○○在內聞言即出面處理，李永文與乙○○二人即向甲○○質問為
    何電話遭其掛斷，以及蕭正良為何遭其解雇，甲○○雖好言相勸，惟渠二人仍不
    滿甲○○之處理方式，甲○○因見該二人來勢洶洶，為化解紛爭，因而下跪請罪
    ，然李永文及乙○○竟基於共同傷害之犯意聯絡，於同日下午四時五十分許，出
    拳毆打甲○○頭部、後頸部等處，甲○○因而倒地趴下，致甲○○而受有頭部外
    傷、右耳後右顱枕挫傷血腫（五．五×五．０）、後頭後肩胛挫傷紅腫、左前臂
    左手挫傷紅腫、右前臂挫傷紅腫、左大腿挫傷紅腫等傷害。乙○○並自行起意，
    以加害生命、財產之事，向甲○○恐嚇稱：要殺死你們全家，並潑汽油放火燒事
    務所等語，使甲○○心生畏懼致生危害於安全。適丙○○於事務所內削水果，其
    因見其母親受辱，當場激於義憤，持手中家中所使用即甲○○所有之水果刀掩於
    身後衝出，先彎身拉起甲○○，向李永文及乙○○謂：我母親已經下跪，你們還
    不滿意等語，即先基於傷害之犯意，持刀剌向乙○○腹部一刀，乙○○因丙○○
    突然衝出，一時閃避不及，因而遭剌而受有腹部裂傷（一．五×０．五公分）之
    傷害。乙○○受傷後，即向四周找尋木棍欲行反擊，惟遭甲○○自後攔腰抱住，
    而李永文見狀則前往勸阻丙○○，然丙○○竟頓起殺意，突以該刀剌向李永文，
    李永文空手抵擋後，因而受有左手腕內側劃裂傷二處（上方二．０×０．二公分
    ，下方八×０．二公分）之傷害。丙○○復持刀向李永文前胸左右側各直剌一刀
    ，致其受有左側胸距乳頭上方二．五公分處剌裂傷（二．０×一．六×十三．五
    公分）、右側胸距乳頭下方九公分處剌裂傷（三．０×一．０×十二．０公分）
    之傷害。李永文不支趴下，丙○○更進而朝李永文背部左右側直刺二刀，致其受
    有右側背距腋窩二十二公分處剌裂傷（二．０×一．０×四．０公分）、左後背
    部剌裂傷（三．０×一．０×六．０公分）之傷害。李永文即因胸腔大量出血，
    左側引起心臟、肺部大量出血、右側引起肺部大量出血、引起出血性休克於送醫
    途中死亡。丙○○旋即逃離現場並將上開水果刀棄置於高雄縣仁武鄉○○路與竹
    東路口處，警方據報後即至現場處理。丙○○則於當日即八十八年六月十三日晚
    上九時許前往高雄縣警察局仁武分局投案，並帶同警方扣得上開水果刀一支。
二、案經甲○○、李永文之妻丁○○訴由高雄縣警察局仁武分局報請台灣高雄地方法
    院檢察署檢察官偵查起訴。
    理  由
一、訊據被告乙○○固坦承有於右揭時地，與李永文等人質問告訴人甲○○為何掛斷
    電話及解僱蕭正良之事實，惟矢口否認有何恐嚇及傷害之犯行，辯稱：我只是嗓
    門比較大而已，並沒有動手打人，也沒有說過要放火燒事務所的話，只是我見到
    李永文被殺後，才說如果李永文有事情的話，要殺甲○○全家的氣話云云。被告
    丙○○固坦承有持刀剌傷乙○○、剌死李永文之事實，惟矢口否認有傷害及殺人
    之犯行，辯稱：我當時正在削水果，因見乙○○及李永文二人打我母親甲○○，
    才上前阻止，我一時忘了手上持刀，不小心剌傷乙○○，後來李永文亦對我拳打
    腳踢，我出於不得已才進行防衛，我沒有殺人之意云云。選任辯護人則為被告丙○○辯稱：被告丙○○自幼父母離異，身受母親教養，因見母親受不法侵害始基
    於義憤，並出於正當防衛所為等語。經查：
(一)就被告乙○○部份：被告乙○○右揭傷害及恐嚇犯行，業據告訴人甲○○指訴明
    確，甲○○於本院審理時陳稱：「他們一進來時，乙○○就大聲咆哮，說要殺我
    們全家，還說要放火燒車場，我告訴他們有什麼話好好說，並向他們跪下，他們
    就打我，我被他們一打就趴下」、「他們四個人來，只有乙○○、李永文過來打
    我，其他二人在後面看」等語（見本院八十八年十月十四日審判筆錄），此核與
    證人周基成、張裕成即在場者證述情節相符。周基成先於檢察官偵查證稱：「他
    們進來就一直罵三字經，且說要燒車場，那是乙○○說的，車場就是事務所，洪
    女向他們下跪，我有聽到他叫一聲，陳某和死者都有打她，陳某說要殺他們全家
    ，丙○○才衝出來」等語（見偵查卷頁二十九）。張裕成於本院審理時證稱：「
    當時我在旁看人打麻將，來了四個人，聲音很大，態度不好，其中一人說要放火
    燒公司，之後就聽到甲○○喊了一聲並有跪下，而那三、四個人就拿了棍子說要
    打甲○○」等語（見本院八十八年八月五日訊問筆錄）。而告訴人甲○○所受之
    傷勢，復有汪祚宜醫師開立之驗傷診斷書一紙在卷可憑。據卷附之驗傷單所載，
    甲○○之傷勢主要在於頭部及後頸部，核與甲○○所述伊下跪而乙○○等人自其
    頭部直直打下等情相符。況若果甲○○蓄意偽裝傷勢，衡情無法自傷於頭頸要害
    處。即證人翁文發與蔡炳彰亦均到庭證稱：被告乙○○與甲○○有發生爭吵等語
    在卷，雖蔡炳彰另證稱：甲○○並未下跪，乙○○與李永文亦未毆打甲○○等語
    （見本院八十八年八月五日訊問筆錄）。惟因蔡炳彰係與被告乙○○與死者李永
    文同往甲○○處之人，就此部分所為證述不免避重就輕，而有迴護被告乙○○之
    情，惟乙○○確曾出言恐嚇甲○○之情，仍可概見。是被告乙○○所辯，顯係卸
    責之詞不足採信。
(二)就被告丙○○部分：
１、被害人乙○○、李永文分別係遭被告丙○○剌殺受傷、身亡之事實，已據丙○○
    坦認在卷，復有被告丙○○家中使用，即甲○○所有之水果刀一把扣案可資佐證
    。此核與證人周基成、張裕成、翁文發、蔡炳彰等人均到庭證述情節相符。而乙○○因而受有右腹部裂傷（一．五×０．五公分）之傷害，有大東醫院八十六年
    六月十三日診斷證明書一紙附卷可查；李永文因受有左手腕內側劃裂傷二處（上
    方二．０×０．二公分，下方八×０．二公分）、左側胸距乳頭上方二．五公分
    處剌裂傷（二．０×一．六×十三．五公分）、右側胸距乳頭下方九公分處剌裂
    傷（三．０×一．０×十二．０公分）、右側背距腋窩二十二公分處剌裂傷（二
    ．０×一．０×四．０公分）、左後背部剌裂傷（三．０×一．０×六．０公分
    ）之傷害，即因胸腔大量出血，左側引起心臟、肺部大量出血、右側引起肺部大
    量出血、引起出血性休克於送醫途中死亡之事實，已據證明書等附卷可憑。
２、先論被告丙○○剌傷乙○○部分，按刑法上殺人罪與傷害罪之區別，本視加害人
    有無殺意為斷，被害人所受傷害程度，固不能據為認定有無殺意之唯一標準，但
    加害人之下手情形如何，於審究犯意方面，仍不失為重要參考資料，最高法院二
    十年非字第一０四號著有判例。亦即判斷行為人於行為當時，主觀上是否有殺人
    之故意，除應斟酌其使用之兇器種類、攻擊之部位、行為時之態度、表示外，尚
    應深入觀察行為人與被害人之關係、衝突之起因、行為當時所受之剌激、下手力
    量之輕重，被害人受傷之情形及行為事後之態度等各項因素綜合予以研析。殊不
    能僅以口頭之『給你死』或『殺』之詞語，即認其必有殺人之犯意（最高法院七
    十八年台上字第五二一六號裁判要旨參照）。本件被告丙○○猝遇其母親甲○○
    遭乙○○動手毆打並出言恐嚇，積憤難忍，始行持刀剌傷乙○○，惟被告丙○○
    與乙○○原不熟識，素無怨隙等情，業據乙○○供明在卷（見本院八十八年八月
    五日調查筆錄），仍難僅以其母受辱一節，即謂被告丙○○必有置乙○○於死地
    之意。復參以被害人乙○○之驗傷診斷書所載，其受傷部位係右腹部，若被告丙○○果起殺意，其手持利刃，亦應先朝人身要害之頭頸及胸腔等部位加以砍殺，
    而無先剌其右腹部位之理。再徵諸乙○○因此受傷之程度為一．五×０．五公分
    之裂傷，且經門診治療後即行返家之事實，顯見被告丙○○向乙○○剌殺之一刀
    ，用力並非甚猛，當僅有施以教訓之意，並無殺意甚明。至於被告丙○○所辯，
    伊係遭乙○○毆打並出於防衛其母之意始行出手；選任辯護人亦主張丙○○應有
    正當防衛之適用乙節。按正當防衛必須對於現在不法之侵害始得為之，侵害業已
    過去，即無正當防衛可言（最高法院三十年上字第一一五六號判例意旨參照）。
    本件據告訴人即被告之母甲○○所述：「丙○○當時在旁邊削水果要給我吃，而
    乙○○一進內就說要殺我全家，放火燒我公司，我就跪下求情要他們等蕭正良來
    時再說，而曾當時在旁靜靜地聽，見我跪下就過來拉我起來說，我母親已下跪，
    你們還不諒解，就在拉我起來時，刀子劃到乙○○的之肚子」等語（見本院八十
    八年八月五日訊問筆錄）。則丙○○既因甲○○遭人毆打辱罵後，出言警告乙○○並拉起甲○○後再持刀剌傷乙○○，則甲○○所遭受之不法侵害已經過去，即
    難認被告丙○○剌傷乙○○所為係為防衛甲○○正當權利所為。再乙○○亦供明
    ，伊當時並不知道丙○○手中持刀，係突然遭剌之語在卷（見本院八十八年十月
    十四日審判筆錄）。復參以乙○○所受之傷害僅右腹部一處，已據上開驗傷診斷
    書載明，若被告丙○○係手持利刃先與乙○○發生鬥毆後，始行剌傷乙○○，則
    乙○○必然出手抵禦，其所受之傷害即無不包括手部之理。且被告丙○○亦未因
    此受有任何傷害，顯見被告丙○○亦非受乙○○攻擊後，出於防衛自己權利而剌
    傷乙○○甚明。是被告丙○○即無由就其傷害乙○○之犯行，主張正當防衛而卸
    免其責。
３、再論被告丙○○剌殺李永文部分，據前開驗斷書所載被害人李永文傷勢觀之，被
    告丙○○以本件扣案水果刀，砍向被害人李永文人身要害之前胸共計二刀，其深
    度長達十餘公分，可見該刀甚為鋒利，丙○○明知以此銳利之水果刀砍殺人之要
    害足以使人畢命，竟仍持之砍向被害人前胸，深度至深，可見其用力至猛，殺意
    之堅。參以證人蔡炳彰證稱：「李永文受了傷（指前胸遭剌二刀後），很痛苦，
    就走到外面走廊的桌子趴著，丙○○又過來剌他背後一刀」。共同被告乙○○亦
    供稱：「李永文倒下後，丙○○又從背後剌了李永文」等語（均見本院八十八年
    八月五日訊問筆錄），此核與被害人李永文之後背尚有傷口二處相符。是被告既
    係於剌中李永文前胸後，趁李永文不支倒下時，再於後背補剌二刀，則其殺意至
    堅，更為灼然。至於乙○○雖未明確供明李永文是否於前胸中刀後，走到外面走
    廊桌子趴下，惟此乃因其個別記憶能力有限，陳述繁簡有別，因其主要陳述仍大
    致相符，尚無由認不可採為證據。
４、復按刑法第二百七十三條所謂當場激於義憤而殺人，係指他人所實施之不義行為
    ，在客觀上足以引起公憤，猝然遇合，憤激難忍，因而將其殺害者而言（最高法
    院三十一年上字第一一五六號判例意旨參照）。查被告丙○○因見母親下跪受辱
    ，並遭人毆打及出言恐嚇，乃持刀衝出剌傷乙○○後，因乙○○受傷後欲尋木棍
    反擊，甲○○乃抱住乙○○欲行勸阻，業據告訴人甲○○陳明在卷（見本院八十
    八年十月八日審判筆錄）。而乙○○亦供明被害人李永文係於此時上前勸阻時，
    遭被告丙○○殺死等語在卷（見本院八十八年八月五日訊問筆錄）。則被告丙○○顯係因乙○○口出惡言，始先與乙○○發生衝突，其憤恨之對象應為乙○○，
    且乙○○遭剌後，已被甲○○自身後抱住，甲○○已非處於正受侵害之時，則丙○○殺死李永文顯難謂係「當場」激於義憤。再被告丙○○雖辯稱，伊因遭李永
    文毆打始行出手云云，惟被告丙○○始終未提出其受有任何傷害之證明，則以李
    永文身長一百七十七公分，體形高大健壯，有其驗斷書一份附卷可查，若被告丙○○果遭李永文毆打，豈有毫髮無傷之理。是其上開辯解，亦屬無據，尚無由就
    其殺害李永文之行為主張正當防衛而卸免其責。
    綜上所陳，被告二人所辯，均係卸責之詞，本件事證明確，其二人之犯行均堪以
    認定。
二、核被告乙○○毆打並出言恐嚇甲○○所為，係犯刑法第三百零五條之恐嚇危害安
    全罪、第二百七十七條第一項之傷害罪。被告丙○○因見其母遭人毆打恐嚇，一
    時忿激難忍，基於義憤，持刀剌傷乙○○所為，係犯刑法第二百七十九條第一項
    前段之義憤傷害罪；其傷人後，復持刀殺死李永文所為，係犯刑法第二百七十一
    條第一項之殺人罪。被告乙○○就傷害部分所為，與李永文具有犯意聯絡與行為
    分擔，為共同正犯。被告丙○○激於義憤傷害乙○○部分，公訴意旨認依殺人罪
    處斷，尚有未洽，已如前述，惟起訴基本社會事實同一，起訴法條應予變更。被
    告乙○○、丙○○所為上開二罪，罪質互異，犯意各別，均應分論併罰之。公訴
    人認被告乙○○所犯上開二罪應論以牽連犯，被告丙○○所犯上開二罪應論以連
    續犯，尚有未洽。爰審酌被告乙○○曾有妨害兵役犯罪前科，有本院被告全國前
    案紀錄表一紙附卷可查，竟僅因細故即出言恐嚇他人並施以暴力，且犯後猶飾詞
    狡飾，並無悔意；被告丙○○前無犯罪前科，素行尚佳，因其母遭辱始持刀傷人
    ，雖有可原，惟其後竟持刀剌殺被害人李永文，進而在其倒下不支後，復行剌殺
    二刀，手段粗暴，更釀成悲劇，且犯後亦飾詞圖卸，未見悔意，復未能與被害人
    家屬達成民事和解賠償其所受損失等一切情狀，分別量處如主文所示之刑，並就
    被告乙○○部分諭知易科罰金之折算標準，並均定其應執行之刑。且依被告丙○○殺人犯罪之性質，認有宣告褫奪公權之必要，併依刑法第三十七條第二項宣告
    褫奪公權十年。至於扣案水果刀一把，因係被告丙○○家中使用之物，業據其供
    明在卷，應為告訴人甲○○所有之物，爰不予宣告沒收。
據上論斷，應依刑事訴訟法第二百九十九條第一項前段、第三百條，刑法第三百零五
條、第二百七十七條第一項、第二十八條、第二百七十九條第一項前段、第二百七十
一條第一項、第四十一條、第五十一條第五款、第三十七條第二項，罰金罰鍰提高標
準條例第一條前段、第二條，判決如主文。
本案經檢察官簡志瑩到庭執行職務。
中      華      民      國      八十八      年    十    月    二十八    日
                                  臺灣高雄地方法院刑事第一庭
                                      審判長法  官    陳    顯    榮
                                            法  官    郭    玫    利
                                            法  官    蔡    廣    昇
右正本證明與原本無異。
如不服本判決，應於判決送達後十日內，向本院提出上訴狀。
                                            書記官    張    乃    昇
中    華    民    國      八十八      年      十        月    二十九    日
附錄法條：
刑法第三百零五條：
以加害生命、身體、自由、名譽、財產之事恐嚇他人，致生危害於安全者，處二年以
下有期徒刑、拘役或三百元以下罰金。
刑法第二百七十一條第一項：
殺人者，處死刑、無期徒刑或十年以上有期徒刑。
刑法第二百七十七條第一項：
傷害人之身體或健康者，處三年以下有期徒刑，拘役或一千元以下罰金。
刑法第二百七十九條第一項：
當場激於義憤犯前二條之罪者，處二年以下有期徒刑、拘役或一千元以下罰金，但致
人於死者，處五年以下有期徒刑。


司法院資訊處製作；財團法人民間司法改革基金會備份。
